【裁判字號】    97,訴,396
【裁判日期】    980522
【裁判案由】    所有權移轉登記
【裁判全文】
臺灣士林地方法院民事判決               97年度訴字第396號
原      告  辛○○Jessi.
            庚○○Erica.
共      同
訴訟代理人  游孟輝律師
複 代理 人  壬○○
被      告  甲○○○Hsiu.
訴訟代理人  陸正康律師
上列當事人間所有權移轉登記事件，本院於民國98年5月4日言詞
辯論終結，判決如下：
    主      文
原告之訴駁回。
訴訟費用新臺幣萬仟玖佰拾元由原告負擔。
    事實及理由
一、原告起訴主張：被告與訴外人即原告之母郭貴梅為姊妹關係
    ，2人原共有門牌號碼為臺北市○○區○○街82巷36號1樓房
    屋全部及其坐落之基地即臺北市○○區○○段三小段208 、
    2 08-1地號土地應有部分1/2 （下稱「系爭房地」），權利
    範圍為系爭房地各1/2 。被告於民國81年間將其所有系爭房
    地權利範圍1/2 （下稱「系爭房地1/2 產權」）出售予郭貴
    梅（下稱「系爭買賣契約」），郭貴梅則自81年12月起至82
    年4 月止，陸續自臺灣匯款共計新臺幣371 萬9,745 元予在
    美國之被告，然被告遲不將系爭房地1/2 產權移轉登記予郭
    貴梅，嗣郭貴梅於95年1 月24日死亡，伊等為郭貴梅之繼承
    人，爰依系爭買賣契約及繼承之法律關係，訴請被告將系爭
    房地1/2 產權移轉登記予伊2 人等語。並聲明：被告應將系
    爭房地1/2 產權移轉登記予原告。
二、被告則以：伊從未將系爭房地1/2 產權出售予郭貴梅，亦未
    曾受領郭貴梅所支付之買賣價金等語，資為抗辯。並聲明：
    原告之訴駁回。
三、兩造不爭執之事實：
  (一)被告與原告之母郭貴梅為姊妹關係。
  (二)被告與郭貴梅原共有系爭房地，權利範圍為系爭房地各1/2
    。
  (三)被告曾於87年間明知系爭房地之所有權狀（下稱「系爭權狀
    」）並未遺失，而係82年至84年間某日交由其三哥郭英茂保
    管，嗣郭英茂於84年底死亡後，復由其母郭梨取交郭貴梅保
    管，詎仍向地政機關申請遺失補發，觸犯刑法第214 條之使
    公務員登載不實罪，經本院91年度易字第807 號、臺灣高等
    法院92年度上易字第3066號刑事判決有罪確定（下稱「刑事
    前案」）。
  (四)系爭權狀係由郭英茂之女丙○○、郭小燕於82年至84年間赴
    美向被告取得而帶回臺灣。
  (五)郭梨於81年11月6 日自臺灣寄航空郵簡予在美國之被告（下
    稱「系爭郵簡」），系爭郵簡封面「郭梨」簽名及內文均為
    郭梨親自書寫，收件人姓名、地址則由郭梨之孫女郭小燕代
    筆。
  (六)郭梨曾先後於81年12月8 日、同年月9 日及82年2 月23日，
    陸續自臺北市銀行匯款美金1,960 元、美金6 萬2,749.35元
    及美金3 萬3,474 元至被告之子張有偉設於美國加州廣東銀
    行（Bank of Canton of California）之帳戶（下稱「系爭
    匯款」），當時匯率約為1 ：25，折合新臺幣共約250 萬元
    。
  (七)郭貴梅於95年1月24日死亡，原告為郭貴梅之繼承人。
四、得心證之理由：
    原告主張被告應依系爭買賣契約將系爭房地1/2 產權移轉登
    記予伊2 人等語，惟為被告所否認，並以前揭情詞置辯。是
    本件爭點即為：(一)郭貴梅與被告就系爭房地1/2 產權是否有
    買賣之合意？(二)如有合意，兩造所合意之買賣價金為何？(三)
    郭貴梅是否確曾給付上開價金？茲分述如下：
  (一)郭貴梅與被告就系爭房地1/2產權是否有買賣之合意？
    按當事人互相表示意思一致者，無論其為明示或默示，契約
    即為成立；當事人對於必要之點，意思一致，而對於非必要
    之點，未經表示意思者，推定其契約為成立；又當事人就標
    的物及其價金互相同意時，買賣契約即為成立，民法第153
    條第1項、第2項前段、第345條第2項分別定有明文。又所謂
    默示之意思表示，係指依表意人之舉動或其他情事，足以間
    接推知其效果意思者而言，若單純之沈默，除有特別情事，
    依社會觀念可認為一定意思表示者外，不得謂為默示之意思
    表示（最高法院29年上字第762 號判例參照）。是買賣契約
    固為不要式行為，而屬於諾成契約，惟系爭買賣契約之成立
    ，仍繫於兩造有無以口頭達成合意，或得否依被告之舉動或
    其他情事，足以間接推知被告默示同意郭貴梅之意思表示，
    亦即就出賣系爭房地1/2 產權並允受價金互相同意。經查：
    1.原告主張被告於81年間多次表示要出售系爭房地1/2 產權
      ，經母親郭梨協調，乃由郭貴梅同意買受，兩造以口頭達
      成買賣協議等情，固舉證人乙○○○、戊○○○、己○、
      張有偉為證，惟查：
      (1)郭貴梅於刑事前案之刑事告發狀略謂：被告與伊於76年
        間協議以新臺幣460萬元左右之價格買賣系爭房地1/2產
        權等語（本院卷第32頁），又於偵查中指訴：「我在80
        年、81年間談好買房子之事」（本院卷第47頁）、「78
        年、79年就有談買賣的事」（本院卷第49頁）、「房子
        總價是跟媽媽講的，不是跟被告講的……我從來沒有跟
        被告談過價錢」（本院卷第53頁）、「我不知道郭英茂
        有沒有向被告講房子值3、4百萬元」（本院卷第54頁）
        等語，顯見郭貴梅對於何時與被告達成買賣系爭房地1/
        2 產權之合意，前後所述不一，甚至從未與被告談過買
        賣系爭房地1/2 產權之價額，則其如何能與被告就買賣
        系爭房地1/2 產權及其價金互相同意，洵非無疑。
      (2)證人即被告大姊乙○○○於98年2 月26日本院言詞辯論
        時固到場證稱：因被告要賣系爭房地1/2 產權，伊母親
        說半間房子沒有人要買，故要郭貴梅買下來，郭貴梅付
        了部分價款後，已無多餘資金可以給付，是伊於母親勸
        說下，才出了200 萬元給郭貴梅去買被告之系爭房地1/
        2 產權等語（本院卷第142 頁正面至背面），惟對於被
        告有無同意將系爭房地1/2 產權賣給郭貴梅一節，則證
        稱伊不太了解等語（本院卷第142 頁背面）；又證人即
        被告三嫂戊○○○於98年3 月26日本院言詞辯論時到場
        證稱：「（剛剛法官詢問郭貴梅回來說被告要賣他的一
        半房子，這件事情有無直接問過甲○○○？）沒有，是
        郭貴梅跟我說的。我跟我先生沒有直接問被告」等語（
        本院卷第151 頁），顯見上開證人證言均不足以證明被
        告有就系爭房地1/2 產權與郭貴梅達成買賣協議。
      (3)至於證人即被告二姊己○於98年4 月20日本院言詞辯論
        時固到場證稱，伊於82年間帶母親去美國之後，聽到被
        告跟母親說要賣系爭房地1/2 產權，母親說「半個房子
        要賣給誰？不知道要怎麼辦」，經過1 、2 年之後，三
        哥郭英茂知道了，打聽後告知母親系爭房地之大概房價
        ，母親就要郭貴梅買，郭貴梅經過一段時間才同意，匯
        款給被告則是在母親去美國之前等語（本院卷第233 頁
        正面至背面）。惟依其證言顯示，郭貴梅同意買受系爭
        房地1/2 產權，已係83、84年間以後之事，非但與原告
        主張被告係於81年間將系爭房地1/2 產權出售予郭貴梅
        之事實不符，且郭貴梅豈有於合意買受系爭房地1/2 產
        權前，即陸續將買賣價金匯予被告之理？是證人己○上
        開證言顯有矛盾，尚不足以為有於原告之認定。
      (4)況證人即被告之子張有偉於上開期日到場證稱，郭梨匯
        系爭款項至伊帳戶，係作為其到美國之生活費等語（本
        院卷第154 頁正面）；且證人即被告二哥丁○○於98年
        3 月26日本院言詞辯論時亦到場證稱：「（有無聽過郭
        貴梅向被告買美崙街二分之一房產的事情？）沒有。都
        是他們編的」等語（本院卷第156 頁），益足證被告並
        無將系爭房地1/2 產權售予郭貴梅之情。
    2.原告復主張除系爭匯款外，郭貴梅另於82年4月28日第4次
      匯款新臺幣119萬9,745元予被告，合計共給付被告買受系
      爭房地1/2 產權之價金新臺幣371 萬9,745 元，是被告嗣
      將系爭權狀及印鑑章交予丙○○帶回臺灣由郭英茂、郭貴
      梅相繼保管，係履行出賣人義務，且系爭房地自82年5 月
      起迄今，均由郭貴梅及原告對外出租並收取租金，亦足徵
      被告之系爭房地1/2 產權已由郭貴梅買受等語。惟查：
      (1)關於郭貴梅匯款予被告究有3次或4次，匯款時間及匯款
        總額等節，非但原告與郭貴梅先後主張矛盾，且與證人
        之證詞亦有歧異：
        郭貴梅於刑事前案之刑事告發狀略謂：被告與伊於76
          年間協議以新臺幣460 萬元左右之價格買賣系爭房地
          1/2 產權，伊於77年至82年間依買賣協議陸續給付被
          告款項等語（本院卷第32頁），又於刑事補充告訴理
          由狀一則謂：伊於78年12月起至82年4 月28日止分3
          次匯款予被告等語（本院卷第36、37頁），復於偵查
          中指稱：「我在80年、81年間談好買房子之事」（本
          院卷第47頁）、「79年左右支付她（被告）錢，而78
          年、79年就有談買賣的事」（本院卷第49頁）等語，
          非但匯款時間前後所述不一，更與系爭匯款時間不符
          ，且所述之匯款次數、匯款時間、匯款總額亦與原告
          所述不同，甚至出現於「談好買房子之事」之前即已
          自77或79年間付錢給被告此一不合常理之情形，則其
          所付款項是否為買賣系爭房地1/2 產權之價金，顯非
          無疑。
        證人乙○○○於上開期日證稱，第1 次由伊、郭梨、
          郭貴梅3 人一起到銀行匯款，第2 次係伊與郭貴梅匯
          款，第3 次係伊、己○及被告之子張有偉一起去；第
          1 、2 次匯款單為郭貴梅所寫，第3 次匯款單則係張
          有偉所寫等語（本院卷第142 、143 頁）。證人即被
          告之子張有偉於上開期日證稱，郭梨匯給伊的錢僅有
          3 筆，82 年2月23日第3 次匯款，係由伊與郭秀梅、
          己○一同前往，前2 次匯款因伊不在場，郭梨不放心
          ，故有親自前往等語（本院卷第153 頁背面至第154
          頁背面）。證人己○於上開期日證稱，第1 、2 次匯
          款時伊未在場，最後1 次82年4 月28日由伊、郭秀梅
          、張有偉3 人一起去匯款等語（本院卷第233 頁背面
          ）。核諸系爭匯款單據，僅有系爭3 次匯款紀錄，並
          無原告主張82年4 月28日第4 次匯款之紀錄。而證人
          乙○○○、郭梨、張有偉、己○均證稱僅有3 次匯款
          ，且第3 次係乙○○○、己○及張有偉一起匯款，顯
          見第3 次匯款應為82年2 月23日。證人己○雖堅稱第
          3 次匯款時間為82年4 月28 日 ，惟此部分與其餘證
          人之證詞均不一致，且其所述該次匯款金額為「（新
          臺幣）190 多萬」（本院卷233 頁反面），亦與原告
          主張之82年4 月28日第4 次匯款新臺幣119 萬9,745
          元相距甚遠，是證人己○所證伊於82 年4月28日第3
          次匯款新臺幣190 萬元等語，亦難憑採，自不足以為
          有利於原告之認定。
        至於原告雖提出郭梨、郭英俊之臺北市銀行士林分行
          存摺明細影本，主張上開帳戶內於82年4 月28日分別
          提領新臺幣98萬9,045 元及21萬700 元，即係第4 次
          匯款，惟上開存摺至多僅能證明於該日有提款之事實
          ，尚不足以證明郭貴梅有將該款項匯予被告。是原告
          主張除系爭匯款外，郭貴梅另於82年4 月28日第4 次
          匯款新臺幣119 萬9,745 元予被告等情，不足採信。
      (2)證人張有偉於上開期日證稱：郭梨匯系爭款項至伊帳戶
        ，係作為其到美國之生活費等語，已如前述。證人戊○
        ○○則於上開期日證稱：「我婆婆郭梨有給被告300 多
        萬……這些錢是我們公家的錢。是收租的錢」等語（本
        院卷第150 頁背面至第151 頁）。證人丁○○於上開期
        日證稱：「媽媽匯去美國的錢，並不是用來取代被告美
        崙街的二分之一產權，加上媽媽有寫1 封信給被告，就
        是郭小燕幫忙寫信封的那1 封信，上面提到媽媽辛苦賺
        錢一輩子，想要用這些錢當作養老的生活費。所以媽媽
        匯去的那筆錢應該當作媽媽的生活費」等語（本院卷第
        156 頁），核與郭梨於系爭郵簡所親書「共有300 萬元
        。你來打算……錢是我的。一定要給你」等語（本院卷
        第165 頁背面）相符。足徵被告辯稱郭梨給付系爭匯款
        予伊，係作為郭梨在美國生活所需之費用一節，尚非虛
        妄。
      (3)另參諸證人己○於上開期日證稱：「1993年我帶我媽媽
        去美國之後，有聽到媽媽與被告談論房子的事……，經
        過1、2年之後……，三哥郭英茂就跟媽媽講這房子的大
        概房價，媽媽就跟郭貴梅講，要郭貴梅買，經過一段時
        間，郭貴梅也同意了」、「（郭修靜要把一半的房子賣
        給郭貴梅，到底是在媽媽去美國之前還是之後？）我聽
        到的是在美國的時候聽到」、「（匯款的事情是否是媽
        媽去美國之前的事情？）對」等語（本院卷第233至234
        頁），亦與原告主張郭貴梅與被告於81年間即已達成買
        賣合意，並於同年12月起開始匯款之情，顯不相合。又
        郭梨既於82年5 月始赴美，則被告與郭梨在美商議出售
        系爭不動產之事，亦應在82年5 月之後，則於該時點前
        之系爭匯款即不可能為買賣系爭房地1/2 產權之價金。
        況系爭匯款如為郭貴梅買受系爭房地1/2 產權之價金，
        匯款人應載為郭貴梅，惟系爭匯款均以郭梨名義匯出，
        亦與買賣付款之常態有間。是原告主張系爭匯款為郭貴
        梅買受系爭房地1/2 產權之價金等語，不足採信。
      (4)原告雖持有被告交付丙○○轉交之系爭權狀等語，惟被
        告辯稱：「丙○○說他爸爸（郭英茂）要來拿，說要幫
        我管理房屋，甚至考慮要改建成七層樓房，所以我就同
        意他帶回去保管。當時拿回去一個信封，有郭貴梅及我
        的權狀。因為最早的時候我母親將郭貴梅及我的權狀一
        起交給我保管……我將信封交給丙○○時我是原封不動
        的交給她」等語（本院卷第158 頁）。經查：
        被告所辯上情，核與經證人郭小燕於98年3 月26日言
          詞辯論期日時所證述伊如何與丙○○自美國被告處取
          回系爭權狀並帶回臺灣交給郭英茂之過程相符（本院
          卷第153 頁正面至背面）。況持有或保管他人不動產
          所有權狀之原因很多，持有不動產所有權狀者亦不以
          所有權人為限，此觀諸被告、郭英茂及郭梨均先後保
          管過系爭權狀至明。至於被告將系爭權狀交給郭英茂
          保管之原因，觀諸證人戊○○○於上開期日證稱：「
          郭英茂有請我女兒丙○○去美國拿權狀，是因為我婆
          婆郭梨有給被告300 多萬，我先生認為就應該把房子
          的權狀拿回來……把房子過戶給二哥丁○○」等語（
          本院卷第150 頁背面），又證人丁○○於上開期日亦
          證稱：「美崙街房子的事情，我有聽我弟弟郭英茂說
          要把房子的二分之一過戶給我，我聽了不只一次……
          （郭英茂說要把所有權過戶給你，是你母親去美國之
          前還是之後的事情？）我記得是去美國之後」等語（
          本院卷第155 頁背面），另證人乙○○○於上開期日
          證稱：「82年的時候，己○帶我媽媽去美國。郭英茂
          的女兒到美國去玩的時候有去見被告，郭英茂打電話
          叫他女兒丙○○去向被告拿權狀回臺灣，並且在電話
          中告知被告，我在郭英茂打電話時，在旁邊以分機聽
          到他們對話……郭英茂就打給郭貴梅，要求郭貴梅去
          跟被告說把權狀帶回臺灣保管一事，郭貴梅才要求被
          告將權狀交給丙○○帶回臺灣」等語（本院卷第142
          頁），足證被告交付系爭權狀之對象為郭英茂，苟郭
          貴梅與被告間確有買賣系爭系爭房地1/2 產權之合意
          ，郭貴梅應要求被告交付系爭權狀予自己，被告亦應
          將系爭權狀交付予郭貴梅，郭貴梅豈有聽從郭英茂之
          指示要求被告將系爭權狀交給郭英茂保管之理？且郭
          貴梅嗣於郭英茂保管系爭權狀期間，從未向郭英茂索
          討系爭權狀，益徵郭貴梅並無以系爭房地1/2 產權買
          受人之地位，積極行使權利甚明。
        至於郭貴梅嗣後取得系爭權狀，依證人戊○○○於上
          開期日證稱：「我是把權狀交給我婆婆（郭梨），並
          不是交給郭貴梅」等語（本院卷第152 頁背面），又
          證人丁○○亦證稱：「（是否知道被告權狀後來由媽
          媽去郭英茂那邊拿走交給郭貴梅的事情？）我後來才
          知道，拿走的時候我不知道」、「（你剛剛講本來不
          知道權狀在郭貴梅手上，於何時得知？）可能是郭貴
          梅提起刑事告訴的時候我才知道」等語（本院卷第15
          6 頁背面至157 頁），均僅能證明郭貴梅於郭英茂死
          後，透過母親郭梨輾轉取得系爭權狀，尚不足據以認
          定郭貴梅係基於買受人之意思而持有系爭權狀。況郭
          貴梅如已買受系爭房地1/2 產權，則郭英茂焉能再以
          「二哥丁○○對郭家貢獻最大，應多分家產」為由，
          欲將系爭房地1/2 產權移轉登記予丁○○？再被告前
          曾向地政機關申請補發系爭權狀，經刑事判決確定，
          有臺灣高等法院92年度上易字第3066號刑事判決附卷
          可稽，亦足認被告始終以系爭房地1/2 產權之所有人
          自居。是本院自不得僅憑郭貴梅曾保管系爭權狀之事
          實，即據以認定其有向被告買受系爭房地1/2 產權。
      (5)又系爭房地自82年5 月起至今，縱均由郭貴梅及原告出
        租並收取全部之租金屬實，惟按租賃契約為債之關係，
        出租人不以租賃物所有人為限，不動產共有人縱未經他
        共有人同意，擅以自己名義出租不動產之全部，其租約
        並非無效，故出租人對租賃物有無所有權，尚非租賃之
        成立要件。至於被告對於郭貴梅及原告相繼出租系爭房
        地收取租金，縱未表示反對，亦係消極不行使權利，與
        其有無出售系爭房地1/2 產權予郭貴梅間，並無絕對關
        係。是原告主張上情，亦不足以為有利於原告之認定。
  (二)爭點(一)既經認定如上，則爭點(二)、(三)即無庸再予審酌，併此
    敘明。
  (三)綜上所述，原告既無法舉證證明被告有將系爭房地1/2 產權
    售予郭貴梅，從而，原告依系爭買賣契約及繼承之法律關係
    ，訴請被告將系爭房地1/2 產權移轉登記予伊2 人，即屬無
    據，為無理由，應予駁回。
五、本件訴訟費用額確定為3 萬3,933 元（即原告預繳之第一審
    裁判費3 萬3,373 元及證人旅費560 元），並應由原告負擔
    。
六、本件判決基礎已臻明確，兩造其餘之攻擊防禦方法及訴訟資
    料經本院斟酌後，核與判決不生影響，無一一論述之必要，
    併予敘明。
據上論結，原告之訴為無理由，依民事訴訟法第78條、第85條第
1項前段、第87條第1項，判決如主文。
中    華    民    國    98    年    5     月    22    日
                  民事第二庭  法  官  張國勳
以上正本證明與原本無異。
如對本判決上訴，應於判決送達後20日內向本院提出上訴狀。
中    華    民    國    98    年    5     月    26    日
                              書記官  周玉惠


司法院資訊處製作；財團法人民間司法改革基金會備份。
